ACORDAO-COMPLETO-2420984

ACÓRDÃO 2133/2020 ATA 30/2020 - PLENÁRIO

VISTOS, relatados e discutidos estes autos de representação a respeito de possíveis irregularidades ocorridas na Agência Nacional de Transportes Aquaviários (Antaq) , relacionadas às Audiências Públicas 6/2020 e 7/2020, relativas ao certame licitatório para o arrendamento de terminais portuários destinados à armazenagem e distribuição de graneis líquidos e gasosos no porto organizado de Santos/SP;
ACORDAM os Ministros do Tribunal de Contas da União, reunidos em Sessão do Plenário, ante as razões expostas pelo Relator, em:
9.1. conhecer da representação, satisfeitos os requisitos de admissibilidade previstos nos arts. 235 e 237, inciso VII, do Regimento Interno deste Tribunal, c/c o art. 113, § 1º, da Lei 8.666/1993, para, no mérito, considerá-la improcedente;
9.2. indeferir o requerimento de concessão de medida cautelar formulado pela representante, tendo em vista a inexistência dos pressupostos necessários para a sua adoção;
9.3. dar ciência da presente decisão à representante e à Agência Nacional de Transportes Aquaviários; e
9.4. arquivar o presente processo, nos termos do art. 250, inciso I, do Regimento Interno desta Casa.

Representação a respeito de possíveis irregularidades nas audiências públicas prévias ao certame licitatório para o arrendamento de terminais portuários destinados à armazenagem e distribuição de graneis líquidos e gasosos, no porto organizado de Santos/SP, nas áreas denominadas STS08 e STS08A.

Agência Nacional de Transportes Aquaviários (Antaq).

3. Interessados/Responsáveis: não há.

13.1. Ministros presentes: José Mucio Monteiro (Presidente), Walton Alencar Rodrigues, Benjamin Zymler, Augusto Nardes, Aroldo Cedraz, Raimundo Carreiro, Ana Arraes, Bruno Dantas e Vital do Rêgo (Relator).
13.2. Ministros-Substitutos presentes: Marcos Bemquerer Costa, André Luís de Carvalho e Weder de Oliveira.

VITAL DO RÊGO

Adoto como relatório a instrução da Secretaria de Fiscalização de Infraestrutura Portuária e Ferroviária (peça 5) , cuja proposta contou com a anuência do diretor e da Secretária-Substituta (peças 6 e 7) , a qual transcrevo a seguir:
INTRODUÇÃO
Tratam os autos de representação a respeito de possíveis irregularidades ocorridas na Agência Nacional de Transportes Aquaviários (Antaq) , relacionadas às Audiências Públicas 6/2020 e 7/2020, realizadas entre o período de 4/5/2020 a 17/6/2020 para obtenção de contribuições, subsídios e sugestões para o aprimoramento dos documentos técnicos e jurídicos relativos à realização de certame licitatório para o arrendamento de terminais portuários destinados à armazenagem e distribuição de graneis líquidos e gasosos, no porto organizado de Santos/SP, nas áreas denominadas STS08 e STS08A.
EXAME DE ADMISSIBILIDADE
Inicialmente, deve-se registrar que a representação preenche os requisitos de admissibilidade constantes do art. 235 do Regimento Interno do TCU, haja vista a matéria ser de competência do Tribunal, referir-se a responsável sujeito a sua jurisdição, estar redigida em linguagem clara e objetiva, conter nome legível, qualificação e endereço do representante, bem como encontrar-se acompanhada do indício concernente à irregularidade ou ilegalidade.
Além disso, a Associação Brasileira de Terminais de Líquidos (ABTL) (CNPJ 02.775.582/0001-03) possui legitimidade para representar ao Tribunal, consoante disposto no inciso VII do art. 237 do RI/TCU c/c o art. 113, § 1º, da Lei 8.666/1993. Ressalta-se que a presente representação diz respeito a audiências públicas referentes a licitações de arrendamentos e que tais institutos são parte integrante dos procedimentos licitatórios.
Ainda, conforme dispõe o art. 103, § 1º, in fine, da Resolução-TCU 259/2014, verifica-se a existência do interesse público no trato dos indícios trazidos pela representante, pois irregularidades nos procedimentos atinentes às Audiências Públicas 6/2020 e 7/2020 poderiam, em tese, causar prejuízo ao interesse público devido ao risco de baixa competitividade do certame ou a possibilidade de celebração de contratos de arrendamento com bases distorcidas. 
Dessa forma, a representação poderá ser apurada, para fins de comprovar a sua procedência, nos termos do art. 234, § 2º, segunda parte, do RI/TCU, aplicável às representações de acordo com o parágrafo único do art. 237 do mesmo Regimento Interno.
EXAME TÉCNICO
Argumentos apresentados pela representante
No documento constante à peça 1, a ABTL apresenta contextualização acerca das Audiências Públicas 6/2020 e 7/2020, realizadas entre o período de 4/5/2020 a 17/6/2020 para obtenção de contribuições, subsídios e sugestões para o aprimoramento dos documentos técnicos e jurídicos relativos à realização de certame licitatório para o arrendamento de terminais portuários destinados à armazenagem e distribuição de graneis líquidos e gasosos, no porto organizado de Santos/SP, nas áreas denominadas STS08 e STS08A.
De acordo com a associação, as áreas atualmente arrendadas à empresa Petrobras Transporte S.A. (Transpetro) possuiriam características únicas que teriam exigido, por parte do poder público, a elaboração de estudos complexos e que culminam na previsão de diversos investimentos, inclusive na infraestrutura portuária, por meio da construção de novos píeres e berços, para certificar a independência dos dois terminais, a atratividade do mercado ao mesmo tempo que mantém a cadeia logística de combustíveis e o abastecimento do estado de São Paulo (peça 1, p. 5) .
Diante da citada complexidade dos estudos, a ABTL ressaltou que foi dado pela Antaq o prazo de 44 dias para que a sociedade civil apresentasse contribuições aos documentos técnicos e jurídicos. Contudo, entende a entidade que seria impossível a análise de todos os estudos nesse prazo, considerando a situação extraordinária atual devido à pandemia de COVID-19. Alega-se, ainda, que a Antaq teria informado a necessidade de se realizar o certame o mais rapidamente possível, mas que, na visão da ABTL, a realização de uma licitação justa e aprimorada seria mais importante (peça 1, p. 5) .
Em seus argumentos, a ABTL destaca que não haveria prejuízo na extensão do prazo para contribuições e que o prazo de 44 dias causaria prejuízo à sociedade, podendo resultar em contratos de arrendamento com bases distorcidas (peça 1, p. 6) .
Ademais, a associação também argumenta que o contexto atual de pandemia exigiu que órgãos públicos modificassem ou adaptassem os procedimentos até então adotados. Quanto ao setor privado, a entidade alega que diversas empresas, inclusive aquelas do setor de distribuição de combustíveis, encontram-se em situação de contingenciamento de despesas e reorganização interna. Por isso, entende a ABTL que a Antaq deveria rever os procedimentos e prazos para condução de processos licitatórios (peça 1, p. 7-8) .
A representante argumenta que as audiências públicas não se prestaram a cumprir suas finalidades precípuas de permitir a ampla discussão com a sociedade, bem como a efetiva possibilidade de se contribuir e aprimorar os estudos de viabilidade técnica, econômica e ambiental e os documentos editalícios. Segundo a ABTL, ao estabelecer prazo exíguo para manifestação a Antaq teria frustrado os objetivos almejados com os instrumentos de controle social, sendo necessário que se estabelecesse prazo mais dilatado (peça 1, p. 9-10) .
De acordo com a associação, a Antaq teria reconhecido a complexidade das licitações dos arrendamentos das áreas STS08 e STS08A mas teria indeferido pedido de dilação do prazo das audiências públicas. Essa dilação seria necessária por terem sido identificadas inconsistências nos EVTEAs, como previsão de demanda superestimada, equívocos nos cálculos dos investimentos obrigatórios e tratamento benéfico sem justificativa às futuras arrendatárias (peça 1, p. 11) .
Por fim, alega a ABTL que, caso não seja concedido tempo hábil para que empresas do setor analisem em detalhe os documentos das audiências públicas, haveria o risco de que fosse verificada baixa competitividade no futuro certame licitatório, privilegiando a atual arrendatária, que seria a única empresa a deter conhecimentos acerca dos projetos (peça 1, p. 12) .
Diante disso, pleiteia a entidade que sejam suspensos cautelarmente os atos de encerramento das audiências públicas pela Antaq e que seja estendido o prazo para manifestação após cessada a situação de calamidade pública provocada pela pandemia de COVID-19 (peça 1, p. 14) .
Análise da SeinfraPortoFerrovia
Conforme disposto no art. 276 do RI/TCU, o Relator poderá, em caso de urgência, de fundado receito de grave lesão ao erário, ao interesse público, ou de risco de ineficácia da decisão de mérito, de ofício ou mediante provocação, adotar medida cautelar, determinando a suspensão do procedimento impugnado, até que o Tribunal julgue o mérito da questão. Tal providência deve ser adotada quando presentes os pressupostos do fumus boni iuris e do periculum in mora, passando-se à análise destes nos parágrafos seguintes.
Quanto ao fumus boni iuris, não se verifica tal pressuposto nos elementos apresentados pela representante. Em sua argumentação, a ABTL assevera a legalidade dos procedimentos adotados pela Antaq na condução das Audiências Públicas 6/2020 e 7/2020, mas destaca, em especial, a exiguidade do prazo concedido para manifestação da sociedade. 
Conforme destacado pela associação, o prazo para manifestação nas duas audiências públicas foi fixado entre os dias 4/5/2020 e 17/6/2020 (44 dias) . No entendimento da entidade, tal prazo deveria ser estendido devido à complexidade dos documentos técnicos e jurídicos e à atual situação excepcional decorrente da pandemia de COVID-19.
Inicialmente cabe destacar que não se verifica a concessão de prazo desproporcional ou desarrazoado para manifestação da sociedade nas audiências públicas, considerando prazos recentemente concedidos pela Antaq para o envio contribuições em outros procedimentos afetos a arrendamentos de terminais de graneis líquidos. Na página da Agência (disponível em: http://portal.antaq.gov.br/index.php/acesso-a-informacao/audiencia-publica-2/audiencias-relativas-a-licitacao-de-areas-portuarias-e-outros-temas/. Acesso em 17/6/2020) é possível verificar, por exemplo, que a Audiência Pública 3/2020 abriu prazo para manifestação popular quanto aos estudos relativos à licitação da área denominada MAC10, no Porto de Maceió/AL, no período de 10/1/2020 a 23/2/2020 (44 dias) .
Na Audiência Pública 6/2019, que tratou de arrendamento dos terminais de graneis líquidos nas áreas IQI03, IQI11, IQI12 e IQI13 do Porto de Itaqui, o prazo para manifestação foi fixado entre 1/7/2019 e 31/7/2019 (31 dias) . Já a Audiência Pública 7/2018, que deu publicidade a documentos afetos a arrendamento do terminal de graneis líquidos denominado STS13A, no Porto de Santos/SP, foi realizada no período de 19/6/2018 a 30/7/2018 (41 dias) .
Ainda que se considerem eventuais especificidades das áreas denominadas STS08 e STS08A, não se vislumbra desproporcionalidade que exija a atuação deste Tribunal no caso concreto. Mostrar-se-ia complexo definir de forma objetiva prazo a ser concedido pela Antaq em processos de participação popular de sua competência, restando a realização de análise subjetiva quanto à razoabilidade do prazo concedido, de um mês e meio para análise dos documentos, e sua aderência a outros procedimentos de participação popular a cargo da Agência.
No que se refere à situação excepcional decorrente da pandemia de COVID-19, não se vislumbram prejuízos relevantes ao escrutínio da sociedade. Salienta-se que, no geral, os procedimentos de participação popular para manifestação quanto a documentos referentes a arrendamentos já vinham sendo realizados de forma virtual pela página da Antaq na internet. 
A representante informa em sua manifestação que os estudos submetidos às audiências públicas continham previsão de demanda superestimada, equívocos nos cálculos dos investimentos obrigatórios e tratamento benéfico sem justificativa às futuras arrendatárias. Segundo ela, se não fosse concedido prazo adicional para manifestação no âmbito das audiências, haveria risco de baixa competitividade e poderia ser firmado contrato de arrendamento com bases distorcidas.
No que se refere aos equívocos identificados nos estudos pela representante, entende-se que ela poderia tê-los submetido à Antaq nos próprios canais disponibilizados nas audiências públicas. Não é possível vislumbrar de que forma tais equívocos mostrariam a necessidade de se conceder prazo adicional à participação popular, tendo em vista que a atual fase do processo se mostra necessária justamente para que a Antaq proceda a eventuais ajustes e correções nos documentos disponibilizados à sociedade. 
Aqui cabe ressaltar que a fase de audiência pública é preliminar e que eventuais inconsistências nos estudos não gerarão, de forma automática, prejuízo à competitividade do certame. Não há que se cogitar, também, que haverá, por consequência desses estudos, a assinatura de contrato de arrendamento com bases distorcidas.
Os estudos atualmente submetidos às audiências públicas serão objeto de reanálise por parte da Antaq tendo em vista as contribuições encaminhadas pela sociedade. Posteriormente, serão submetidos a este Tribunal nos termos da Instrução Normativa-TCU 81/2018 e, por fim, serão também submetidos a certame licitatório, no qual a competição entre os participantes e a formulação de propostas poderão resultar em ajustes nas bases definidas nas estimativas.  
Não se vê, portanto, a presença do requisito do fumus boni iuris que justifique a concessão da cautelar requerida pela representante. 
 Quanto ao requisito do periculum in mora, poder-se-ia considerar que a definição de que o prazo para manifestação da sociedade se encerra em 17/6/2020 seria justificativa para a concessão da medida cautelar. Contudo, caso fosse verificada irregularidade na condução das Audiências Públicas 6/2020 e 7/2020, o TCU poderia atuar a posteriori exigindo, por exemplo, a reabertura de prazo para manifestação popular.
Apesar de não se vislumbrar qualquer necessidade de atuação do Tribunal nesse sentido, mostra-se necessário fazer o registro de que não se mostra presente o requisito do periculum in mora na representação ora em análise, além de se depreender que, no mérito, a representação deve ser considerada improcedente.
Diante do exposto, propõe-se que seja conhecida a presente representação para, no mérito, considerá-la improcedente, indeferindo o requerimento de medida cautelar formulado pela ABTL, tendo em vista a inexistência dos pressupostos necessários para adoção da referida medida.
CONCLUSÃO
	O documento constante da peça 1 deve ser conhecido como representação, por preencher os requisitos previstos nos arts. 235 e 237, VII, do Regimento Interno/TCU, c/c o art. 113, § 1º, da Lei 8.666/1993 e no art. 103, § 1º, da Resolução-TCU 259/2014. 
No que tange ao requerimento de medida cautelar, inaudita altera pars, entende-se que este não deve ser acolhido, por não estarem presentes nos autos os requisitos do fumus boni iuris e do periculum in mora.
Ademais, diante dos fatos apurados, concluiu-se pela improcedência da presente representação, razão pela qual se proporá o seu arquivamento.
PROPOSTA DE ENCAMINHAMENTO
Ante todo o exposto, submetem-se os autos à consideração superior, propondo:
	a) conhecer da presente representação, satisfeitos os requisitos de admissibilidade previstos nos arts. 235 e 237, inciso VII, do Regimento Interno deste Tribunal, c/c o art. 113, § 1º, da Lei 8.666/1993 e no art. 103, § 1º, da Resolução-TCU 259/2014, para, no mérito, considerá-la improcedente; 
	b) indeferir o requerimento de medida cautelar, inaudita altera pars, formulado pela Associação Brasileira de Terminais de Líquidos (ABTL) , tendo em vista a inexistência dos pressupostos necessários para adoção da referida medida;
	c) comunicar à Agência Nacional de Transportes Aquaviários (Antaq) e ao representante a decisão que vier a ser adotada nestes autos; e
	d) arquivar os presentes autos, nos termos do art. 237, parágrafo único, c/c o art. 250, inciso I, do Regimento Interno/TCU.
É o relatório.

não há.

Não atuou.

REPRESENTAÇÃO. SUPOSTAS IRREGULARIDADES NAS AUDIÊNCIAS PÚBLICAS 6/2020 E 7/2020. PORTO ORGANIZADO DE SANTOS. CONHECIMENTO. INDEFERIMENTO DE MEDIDA CAUTELAR. IMPROCEDÊNCIA. ARQUIVAMENTO.

REPRESENTAÇÃO (REPR)

Secretaria de Fiscalização de Infraestrutura Portuária e Ferroviária (SeinfraPortoFerrovia).

Trata-se de representação formulada pela Associação Brasileira de Terminais de Líquidos (ABTL) , a respeito de possíveis irregularidades relacionadas às Audiências Públicas 6/2020 e 7/2020, conduzidas pela Agência Nacional de Transportes Aquaviários (Antaq) no período de 4/5/2020 a 17/6/2020. 
As audiências tiveram por objetivo obter contribuições, subsídios e sugestões para o aprimoramento dos documentos técnicos e jurídicos relativos à realização de certame licitatório para o arrendamento de terminais portuários destinados à armazenagem e distribuição de graneis líquidos e gasosos, no porto organizado de Santos/SP, nas áreas denominadas STS08 e STS08A.
Em síntese, a representante afirma que:
as áreas em debate possuem características únicas que teriam exigido, por parte do poder público, a elaboração de estudos complexos, que culminaram na previsão de diversos investimentos;
diante da complexidade de tais estudos, seria insuficiente prazo dado pela Antaq de 44 dias para que a sociedade civil apresentasse suas contribuições;
a insuficiência desse prazo pode resultar em contratos de arrendamento com bases distorcidas;
o momento atual, devido à pandemia de COVID-19, agrava a situação, pois muitas empresas estão trabalhando com contingenciamento de despesas e reorganização interna, necessitanto, por conseguinte, de mais prazo;
teriam sido identificadas inconsistências nos EVTEAs, como previsão de demanda superestimada, equívocos nos cálculos dos investimentos obrigatórios e tratamento benéfico sem justificativa às futuras arrendatárias.
Em razão desses fatos, requer que sejam suspensos cautelarmente os atos de encerramento das audiências públicas pela Antaq e que seja estendido o prazo para manifestação após cessada a situação de calamidade pública provocada pela pandemia de COVID-19.
Depois analisar a matéria, a Secretaria de Fiscalização de Infraestrutura Portuária e Ferroviária (SeinfraPortoFerrovia) propôs conhecer da presente representação e, no mérito, considerá-la improcedente, além de indeferir o requerimento de medida cautelar, inaudita altera pars, formulado pela Associação Brasileira de Terminais de Líquidos, tendo em vista a inexistência dos pressupostos necessários para adoção da referida medida.
II
De plano, posiciono-me por conhecer da presente representação, uma vez satisfeitos os requisitos de admissibilidade previstos nos arts. 235 e  237, inciso VII, do Regimento Interno deste Tribunal, c/c o art. 113, § 1º, da Lei 8.666/1993, e no art. 103, § 1º, da Resolução-TCU 259/2014.
No tocante ao mérito, antecipo que acompanho a proposta da SeinfraPortoFerrovia, cujas análises adoto como minhas razões de decidir. Posiciono-me por considerar a representação improcedente e indeferir o requerimento de adoção de medida acautelatória.
Como bem demonstrou a unidade técnica, os prazos adotados nas Audiências Públicas 6/2020 e 7/2020 estão dentro da legalidade e compatíveis com aqueles recentemente concedidos pela Antaq para o envio contribuições em outros procedimentos semelhantes, afetos a arrendamentos de terminais de graneis líquidos. Cito como exemplo as audiências relativas aos Portos de Itaqui (31 dias) e de Santos - STS13A (41 dias) .
Além disso, os procedimentos de participação popular para manifestação quanto a documentos referentes a arrendamentos já vinham sendo realizados de forma virtual pela página da Antaq na internet, de modo que a situação excepcional decorrente da pandemia de COVID-19 não trouxe impactos significativos para o processo.
Por fim, no que se refere às possíveis inconsistências identificadas nos EVTEAs pela representante, as quais não foram detalhadas nestes autos, entendo, assim como a SeinfraPortoFerrovia, que a ABTL teve a oportunidade de submetê-los diretamente à Antaq, nos próprios canais disponibilizados pelas audiências públicas. Aliás, de acordo com informações da área técnica da Antaq repassadas ao meu gabinete, a representante assim o fez. A ABTL apresentou cerca de oitenta contribuições/sugestões e parte delas foi acolhida pela agência reguladora.
Reforço que esse é justamente um dos objetivos da fase processual de audiências públicas, qual seja, receber contribuições da sociedade para que sejam aproveitadas pela Agência, quando pertinentes, na reanálise dos documentos técnicos e jurídicos relativos à realização de certame licitatório.
Na sequência, os estudos serão ainda submetidos a este Tribunal nos termos da Instrução Normativa-TCU 81/2018 e, por fim, serão objeto de certame licitatório, momento em que podem ser feitos outros questionamentos e ajustes adicionais, se necessários. Dessa forma, não vislumbro motivo pelo qual tais eventuais equívocos levariam à necessidade de se conceder prazo adicional à participação popular.
Nesse cenário, concluo que não restou caracterizada a fumaça do bom direito, necessária a adoção da medida cautelar pretendida. Diante disso, em consonância com o parecer técnico emitido nos autos, proponho o indeferimento da cautelar pleiteada pela representante.
Ademais, considero que os elementos constantes dos autos já permitem a formulação imediata de proposta de mérito neste caso concreto, nos termos da parte final do art. 276, § 6º, do Regimento Interno do TCU. Tendo em vista as análises destes autos, posiciono-me pela improcedência da representação.
	Diante do exposto, VOTO para que seja adotada a minuta de deliberação que ora trago ao exame deste Colegiado.
TCU, Sala das Sessões Ministro Luciano Brandão Alves de Souza, em 12 de agosto de 2020.
Ministro VITAL DO RÊGO
Relator